最高法院刑事判決　　　　　　一○○年度台上字第三五二一號
上　訴　人　賴慶元
上列上訴人因殺人未遂等罪案件，不服台灣高等法院高雄分院中
華民國九十九年四月十五日第二審判決（九十九年度上訴字第二
三二號，起訴案號：台灣高雄地方法院檢察署九十八年度少連偵
字第一一九號），提起上訴，本院判決如下：
    主  文
上訴駁回。
    理  由
按刑事訴訟法第三百七十七條規定，上訴於第三審法院，非以判
決違背法令為理由，不得為之。是提起第三審上訴，應以原判決
違背法令為理由，係屬法定要件。如果上訴理由書狀並未依據卷
內訴訟資料，具體指摘原判決不適用何種法則或如何適用不當，
或所指摘原判決違法情事，顯與法律規定得為第三審上訴理由之
違法情形，不相適合時，均應認其上訴為違背法律上之程式，予
以駁回。本件上訴人賴慶元上訴意旨略稱：（一）、上訴人雖於
警詢及偵查中自白，惟該自白係由於本案因上訴人為對被害人李
金泉報復而起，故上訴人及其他共犯少年在警局拘留室中串供，
決議由上訴人一人扛起持槍及開槍射殺李金泉等情，按被告或共
犯之自白，不得作為有罪判決之唯一證據，仍應調查其他必要之
證據，以察其是否與事實相符，刑事訴訟法第一百五十六條第二
項規定甚明。上訴人前開不實之自白，不惟已在第一審法院審理
時供出實情，且警局拘留室裝設有監視錄影設備，上訴人聲請原
審調閱該監視錄影帶，證明上訴人上開自白係串供不實，但原審
未對該自白為必要之調查，自有調查未盡之違法。（二）、上訴
人固有糾眾質問李金泉為何動手傷人，惟並無欲致李金泉死亡或
重傷之犯意，不意共犯少年尤○宇（真實姓名及年籍詳卷）竟持
其所有之上開槍、彈前往高雄縣鳳山市（改制後稱高雄市鳳山區
○○○路十號鳳凌廣場（下稱鳳凌廣場），且當上訴人看見尤○
宇開槍之際，上訴人已來不及制止，對於尤○宇之開槍行為既無
預見，亦無從防範制止，尤與尤○宇無殺人犯意聯絡，詎原判決
竟論以共同殺人未遂，即有判決不載理由之違法。（三）、原判
決認扣案槍、彈係上訴人於民國九十八年四月間，在高雄市小港
區八十八號快速道路旁高壓電塔下，向一名自稱「順仔」之人，
以新台幣（下同）一萬六千元之價格購得並持有等情，惟除上訴
人不實之自白外，別無其他證據足資佐證，自不足為上訴人論罪
科刑之依據。（四）、原判決認定上訴人與尤○宇係共同持槍射
殺李金泉，乃論以共同正犯。惟上訴人與尤○宇共同持槍、彈之
時、地，與其等共同殺人之時、地完全一致，且犯罪目的單一，
依上開說明，自應認上訴人係以一行為同時觸犯未經許可持有具
殺傷力之改造槍枝及子彈與殺人未遂罪，為想像競合犯，應依刑
法第五十五條之規定，應從一重以殺人未遂罪處斷，乃原判決竟
分論併罰，自有判決不適用法則之違法等語。
本件原審經審理結果，認為上訴人有原判決事實欄所載犯行，事
證明確，因而撤銷第一審之科刑判決，依刑法第二十八條共同正
犯及第五十五條想像競合犯、兒童及少年福利法第七十條第一項
之規定，改判論處上訴人成年人與少年共同未經許可，持有可發
射子彈具有殺傷力之改造手槍罪，處有期徒刑三年六月，併科罰
金八萬元；又成年人與少年共同殺人未遂罪，處有期徒刑五年十
月；定應執行刑為有期徒刑八年六月，併科罰金八萬元暨相關沒
收之宣告，與諭知罰金易服勞役之折算標準。係依憑：上訴人於
警詢、偵查及第一審審理時坦承於九十八年四月間，以一萬六千
元購買本案改造手槍一支及子彈五顆，因不滿遭被害人李金泉毆
傷，乃於同年六月六日晚上，夥同尤○宇等人，在鳳凌廣場共同
毆打李金泉成傷不諱，惟否認持槍及殺人未遂犯行。經查本案上
訴人及共犯少年多人共同持改造手槍及子彈與其他棍、棒等器械
殺傷李金泉之事實，業據證人李金泉於警詢、偵查及審理中迭次
證述屬實，核與目擊證人林見謀於原審證稱：我有看到坐在賴慶
元後面之人拿槍出來，持槍邊跑邊追李金泉，但擊發子彈時我已
經看不到了，只聽到槍響之聲音（見原審卷第五八及六二頁），
並指認警卷照片編號七之尤○宇，係當時持槍朝李金泉開槍之人
（見第一審卷第一○二頁），與另一位目擊證人林怡萱於第一審
結證所稱：持槍追李金泉之人並非在庭之被告，而係被告機車搭
載之另一人（見第一審卷第一○六頁背面），足證持槍射擊李金
泉之人，係上訴人騎機車搭載之尤○宇，而所持射擊李金泉之槍
、彈確係上訴人所交付其持有等情相符，並經證人吳浚銜、尤○
楷、尤○宇、楊○偉、孫○恩、蔡○文（以上少年姓名、年籍均
詳警卷）等多人供述在卷。又證人林見謀於第一審證稱：上訴人
及尤○宇確有置李金泉於死之故意，由尤○宇持槍近距離瞄準李
金泉頭部，其已聽見扣扳機之聲音，但沒有子彈射出來，並非只
要嚇李金泉而已（見原審卷第一○一至一○四頁）；其於原審復
證稱：當時開槍之人把槍拿出來就指著李金泉臉部（見原審卷第
六○頁），與另證人吳浚銜於第一審結證供述大致相符（見第一
審卷第五三及九九頁）。而共犯綽號「阿賓」之人亦以伸縮棍狠
擊李金泉之頭部，致李金泉當場頭部流血倒地不起，上訴人及其
餘共犯等人見狀後，不但未予罷手，猶徒手或分持安全帽、棍棒
等兇器毆打李金泉，棒棍拳腳齊下，上訴人並以腳踹李金泉，直
至李金泉無氣息而呈昏厥狀態，血流不止，始揚長而去，幸經李
金泉之友人即時報警，急救得宜，倖免於死亡，顯見上訴人及共
犯少年等確有殺害李金泉之故意無疑。李金泉受有頭部外傷併顱
骨骨折、顱內出血、右前額撕裂傷六公分、左臀穿刺傷○．五×
○．五公分併骨盆異物殘留（即槍傷）、左手食指指骨遠端傷害
，經送往國軍高雄總醫院急診接受清創縫合手術，旋轉加護病房
治療，發病危通知單等情，有該醫院核發之診斷證明書及病危通
知單各一份在卷可佐，又有扣案之改造手槍一支（含彈匣一個）
及彈頭一顆足憑。扣案槍、彈經送請內政部警政署刑事警察局鑑
驗結果，認送鑑手槍一支（槍枝管制編號0000000000
），係改造手槍，由仿BERETTA 廠九二FS型半自動手槍製造之槍
枝，換裝土造金屬槍管而成，擊發功能正常，可供擊發適用子彈
使用，具殺傷力；彈頭一顆，認係已擊發直徑八．六mm之非制式
金屬彈頭，上具刮擦紋痕及紅色漆乙節，有扣押筆錄、扣押物品
目錄表、扣押物品收據證明書、初步檢視報告表及該斜背包、手
槍照片，與該局九十八年六月二十九日刑鑑字第○九八○○八○
五九七號及同年七月十六日刑鑑字第○九八○○八七七三九號鑑
驗書各一份附卷可稽，事證灼明。上訴人所辯其係替尤○宇頂罪
，且空手毆打被害人，目的在教訓，無殺人之犯意云云，認屬嗣
後卸責之詞，並非可採，予以論述指駁。從形式上觀察，並無足
以影響判決結果之違法情形存在。另查：（一）、所謂「調查其
他必要證據」，即指補強證據，以擔保被告自白之真實性，我國
刑事訴訴法對於補強證據之種類，並無設任何限制，故不問其為
直接證據、間接證據，或係間接事實之本身即情況證據，均得為
補強證據之資料。本件上訴人於警詢、偵查及審理中僅為部分自
白，關於由其親自開槍射傷李金泉部分之自白，原審查與事實不
符而不予採信，所辯替尤○宇扛罪云云，純屬子虛。至其購買本
案改造槍、彈部分，除據其警詢及偵查中之自白外，另據尤○宇
供稱：上訴人於案發當天將綠色斜背包交伊背往鳳凌廣場，內有
手槍一把，是賴慶元所有等語（見警卷第二八頁背面），而本案
槍枝於案發後，由上訴人交付案外人黃晉晏（綽號阿Q ）保管，
黃晉晏於翌日下午主動將該綠色斜背包及改造手槍（含彈匣一個
）交付與警方，復據證人黃晉晏證述在卷（見警卷第五五頁背面
），核與上訴人在警詢及偵查中多次供述相符（見偵查卷第一三
、三六頁、聲羈卷第五頁、偵聲卷第九頁），又有扣案改造手槍
（含彈匣一個）一支、彈頭一個、鑑驗書及槍枝照片在卷可資佐
證，故上訴人持有本案槍、彈，確有充分補強證據可證足佐。至
上訴人於案發當天騎機車後載尤○宇攜帶上開改造手槍及子彈，
在鳳凌廣場射殺李金泉倒地，上訴人以腳踹李金泉，其他共犯少
年分持棍棒毆打，致李金泉昏厥、流血不止，始揚長而去等情，
除依據上訴人部分自白外，業經李金泉證述綦詳，並經上開目擊
證人林見謀、林怡萱、吳浚銜等結證在卷，復有國軍高雄總醫院
出具之診斷證明書、病危通知單、病歷資料等附卷足佐，事證至
明，原審並已詳加說明其認定之依據及證據取捨之理由，並指駁
上訴人所辯在警局拘留所串供扛罪之說不足採，另說明上訴人聲
請調閱警詢監視錄影帶，核無必要（見原判決第一三頁第一六至
一八行），難謂有何調查未盡之處。上訴意旨（一）、（三）之
指摘，非上訴第三審之適法理由。（二）、刑法第二十八條規定
之共同正犯，除二人以上共同實行犯罪行為者外，尚須二人以上
具有相互利用他方行為共同合力實行犯罪之意思聯絡，始能成立
共同正犯，即二人以上互相認識他方之行為而有互相利用他方之
行為以完成犯罪之意思，唯有此意思之聯絡，始足以表示其惡性
之共同，而將各共犯作合一之觀察以為共同評價之對象，因之，
共同正犯對其中任何一人在合同意思範圍內所為之結果，均應共
同負責。上訴人為報復之前遭李金泉毆傷，乃夥同尤○宇等多人
，並提供本案改造槍、彈予尤○宇持以射殺李金泉，其他共犯少
年分持棍棒毆打及由上訴人以腳踹李金泉，至其昏厥、流血不止
，始揚長而去，倖即時送醫急救得宜，始免於死亡。足證上訴人
與尤○宇彼此間互有犯意聯絡與行為分擔，自應就持有改造手槍
、子彈與殺人未遂之結果負共同正犯之責。原審執此論罪，已於
理由內說明，難謂有何理由不備。上訴意旨（二）所為指摘，自
難成立。（三）、未經許可持有槍、彈罪，其持有之繼續為行為
之繼續，至持有行為終了時，均論以一罪，不得割裂。若以之犯
他罪，兩罪間之關係如何，端視其開始持有之原因為斷。如早已
非法持有槍、彈，其後另行起意犯罪，或意圖犯甲罪而持有槍、
彈，卻持以犯乙罪，均應以數罪併罰論處。茲上訴人購置本件槍
、彈持有之初，其目的係為防身之用，事後因遭李金泉以棒棍毆
傷深感憤恨不滿，始攜交尤○宇持以槍殺李金泉，揆諸前揭說明
，其後之殺人未遂行為，既係另起之犯意，自應與其前持有槍、
彈犯行，依數罪併罰論處之。從而，上訴人所犯上開未經許可，
持有可發射子彈具有殺傷力之改造手槍罪、殺人未遂罪二罪間，
犯意各別，行為互殊，應予分論併罰，原判決適用法則並無違誤
。上訴意旨（四）之指摘，自不足構成撤銷之原因。綜上，本件
上訴意旨，經核或係置原判決所為明白論斷於不顧，仍持已為原
判決指駁之陳詞再事爭辯，及對於事實審法院取捨證據與自由判
斷證據證明力之職權行使，全憑己見，任意指摘，泛指其為違法
，俱難認已符合首揭法定之第三審上訴要件。其上訴為違背法律
上之程式，應予駁回。
據上論結，應依刑事訴訟法第三百九十五條前段，判決如主文。
中    華    民    國  一○○  年    六    月   三十   日
                      最高法院刑事第八庭
                          審判長法官  花  滿  堂  
                                法官  黃  正  興  
                                法官  洪  昌  宏  
                                法官  徐  昌  錦  
                                法官  王  聰  明  
本件正本證明與原本無異
                                      書  記  官  
中    華    民    國  一○○  年    七    月    四    日
                                                      Q